【裁判字號】    88,保險,6
【裁判日期】    891230
【裁判案由】    給付保險費
【裁判全文】
臺灣士林地方法院民事判決  八十八年度保險字第六號
    原      告    乙○○
    法定代理人    甲○○
                  游寶蓮
    訴訟代理人    侯俊安律師
    複  代理人    王麗珍      住台北市○○路○段四十三號三樓
                              送達代收人  陳雅展  住台北市○○路○段三三巷
                              .
    被      告    美商喬治亞人壽保險股份有限公司台灣分公司
                              設台北市○○區○○路四段四六０號十九樓
    法定代理人    丙○○      .
    訴訟代理人    施習盛律師
右當事人間請求給付保險費事件，經臺灣板橋地方法院移轉前來，本院判決如左：
    主      文
被告應給付原告新台幣貳佰伍拾萬元及自民國八十八年八月二十八日起至清償日止，
按週年利率百分之五計算之利息。
訴訟費用由被告負擔。
本判決於原告以新台幣捌拾萬肆仟元供擔保後，得假執行；但被告如於假執行程序
實施前以新台幣貳佰伍拾萬元為原告預供擔保，得免為假執行。
    事      實
甲、原告方面：
  一、聲明：除假執行擔保金額外，如主文所示。
  二、陳述：
    (一)緣原告係龍固企業有限公司之員工，而該公司於民國八十七年八月十八日向被
      告投保團體保險，其保險項目有「團體定期壽險、團體意外傷害保險，團體意
      外傷害醫療．．．」項目，保險有效期間自八十七年八月十八日起至八十八年
      八月十八日為期一年。而原告於八十八年一月間自公司下班途中車禍，致頭部
      受創傷，經台北市立和平醫院診斷結果，原告有：在精神狀態方面，記憶力、
      判斷力有部分障礙，抽象思考及推理之能力則有明顯障礙；神經學檢查方面，
      原告則有小腦功能失衡，鼻、手、左側有障礙，四肢肌腱反射測驗均正常，但
      表達性語言較貧乏，對文字無法辨識。心理測驗評估，顯示乙○○整體動作發
      展約二至六個月、精細動作約三歲、語言約三歲、身體處理約為二二個月，數
      學概念只剩一加一等於二，無法正確組織具體的且語彙貧乏，命名能力亦缺損
      ，認知概念及處理常出現脫漏現象，已達中度至重度之障礙，是認其心智程度
      約在三至六歲間，為重度心智遲緩。而在職能評估方面，乙○○雖肢體平衡，
      粗動作發展、本體感及空間概念均退化，手功能測驗亦下降；綜合上開報告及
      病史，認其精神狀態已達精神醫學上重度心智障礙與三至六歲無行為能力之兒
      童相當，實無法處理自己事務，查原告現為維持生命之必要日常生活活動，全
      須他人扶助照顧，此已符合人壽保險及意外傷害保險之全額賠償。
    (二)被告辯稱：本件團體意外保險條款第七條及殘廢程度與保險金給付表所列第一
      級第七項所約定：「中樞神經系統機能或胸、腹臟器機能極度殘害，終身不能
      從事任何工作，為維持生命必要之日常生活活動，全須他人扶助者。」「註四
      ，為維持生命必要之日常生活活動，全需他人扶助者，係指食物攝取、大小便
      始末、穿脫衣服、起居、步行、入浴等，皆不能自己為之，經常需要他人加以
      扶助之狀態」等於植物人而言，原告身體狀況，因不符合前述條款之給付標準
      ，拒絕給付云云。惟查，前揭殘廢程度與保險金給付表所稱：維持生命必要之
      日常生活活動全須他人「扶助」，且於註四為維持生命必要之日常生活活動，
      全需他人扶助者，係指食物攝取、大小便始末、穿脫衣服、起居、步行、入浴
      等，皆不能自己為之，「經常需要他人加以扶助之狀態」。可見按其文意非指
      應達植物人標準，否則文字表示則應指維持生命機能須全靠機械，或全需由他
      人加以維持，非僅使用「經常需要他人加以扶助之狀態」。
    (三)綜上所陳，被告應依定期人壽保險契約給付原告五十萬元、團體意外傷害保險
      二百萬元，合計二百五十萬元。
乙、被告方面：
  一、聲明：
    (一)駁回原告之訴及假執行之聲請。
    (二)如受不判決，願供擔保免為假執行。
  二、陳述：
    (一)查有關原告於龍固企業有限公司任職期間因車禍意外，導致頭部外傷、右顳骨
      骨折及急性硬膜上腔血腫、右鎖骨骨折等，自八十七年十月一日至八十七年十
      月二十三日共計住院二十二日，被告公司於查證屬實後，已於八十八年三月十
      九日給付團體意外傷害醫療保險金新台幣七萬八千元連同延滯利息五百九十九
      元，合計七萬八千五百九十九元在案。
    (二)本件兩造所爭執者，厥為原告之受傷情況是否符合本件團體意外傷害保險第七
      條第一項所約定第一級全殘給付之標準。然查：依據原告所提供台北市立和平
      醫院八十八年一月二十九日開立之診斷書顯示：「游君職能評鑑認知退化，空
      間概念及本體感覺差，行為退化到七至九歲，日常生活功能退化需復健，平衡
      感障礙．．．。」即「頭部外傷後症後群」，被告公司並曾派員親至調查瞭解
      原告本人之身體狀況及是否有自理能力情形，發現原告可以自己進食，穿脫衣
      服，白天可以自己大小便，晚間仍要包尿布，四肢活動正常，並能書寫自己姓
      名及阿拉伯數字等，核與本件團體意外傷害保險條款第七條及殘廢程度與保險
      金給付表所列第一級第七項所約定：「中樞神經系統機能或胸、腹臟器機能極
      度殘害，終身不能從事任何工作，為維持生命必要之日常生活活動，全須他人
      扶助者。（註四）」「註四，為維持生命必要之日常生活活動，全需他人扶助
      者，係指食物攝取、大小便始末、穿脫衣服、起居、步行、入浴等，皆不能自
      己為之，經常需要他人加以扶助之狀態」（等於植物人）而言，換言之，依雙
      方所訂保險契約條款之約定，被保險人因意外傷害事故所導致之傷害程度，必
      須符合殘廢程度與保險給付殘廢保險金，今原告身體狀況，因不符合前述條款
      所約定之給付標準，故被告公司礙於約定，未能給付，已於八十八年五月十七
      日以喬治亞理字第八八０九０號函覆原告，職是，原告之請求並無理由。
    (三)本件有關「殘廢程度與保險金給付表」所列第一級第七項及註四對殘廢給付之
      程度及細節已有詳細明確之約定，且係經主管機關財政部核可之標準條款，因
      此並無所謂「有爭議」之情形，故無適用保險法第五十四條第二項之餘地。
    (四)被保險人發生意外導致殘障每個人之輕重狀況不一，即以「失明」為例，依照
      註解所定：「失明係指視力永久在萬國式視力表０．０二以下而言」，而一般
      理賠給付亦以此為認定之標準，同理可證，本件原告雖有受傷導致腦部智障之
      情形，被告公司對此情況，深表同意，但根據事實狀況，顯示原告尚能自行行
      動，可以出庭應訊，可以進行為維持生命的日常生活活動，並未達到或符合所
      謂「全需他人扶助，食物攝取、大小便始末、穿脫衣服、起居、步行、入浴等
      ，皆不能自己為之，經常需要他人加以扶助之狀態」，被告公司礙於約定，未
      能給付，乃合法合理之決定，原告之請求實無理由。
    理      由
一、本件原告主張其係龍固企業有限公司之員工，而該公司於八十七年八月十八日向
    被告投保團體保險，其保險項目有「團體定期壽險、團體意外傷害保險，團體意
    外傷害醫療．．．」項目，保險有效期間自八十七年八月十八日起至八十八年八
    月十八日為期一年，原告於八十八年一月間自公司下班途中車禍，致頭部受創傷
    之事實，已據其提出與所述相符之保險契約、診斷證明書等為證，且為被告所不
    爭執，應認原告之上開主張為可採信。
二、茲本件有爭執者，乃原告所受之傷情是否符合系爭保險契約所定給付標準。經查
    ：系爭定期人壽保險條款第五條約定：「被保險人於本契約有效期間內發生殘廢
    或死亡時，本公司依照本契約約定給付保險金」，團體意外傷害保險條款第五條
    約定：「被被保險人於本契約有效期間內，因遭受意外傷害事故，致其身體蒙受
    傷害而致殘廢或死亡時，依照本契約約定，給付保險金」，而定期人壽保險條款
    之附表第七項及團體意外傷害保險條款附表第一級第七項均為「中樞神經系統機
    能或胸、腹臟器機能極度殘害，終身不能從事任何工作，為維持生命必要之日常
    生活活動，全須他人扶助者。」「註，為維持生命必要之日常生活活動，全需他
    人扶助者，係指食物攝取、大小便始末、穿脫衣服、起居、步行、入浴等，皆不
    能自己為之，經常需要他人加以扶助之狀態」，而原告所受之傷，經臺灣臺北地
    方法院八十九年禁字第九號聲請禁治產事件，送請台北市立和平醫院鑑定結果，
    認為，原告在精神狀態方面，記憶力、判斷力有部分障礙，抽象思考及推理之能
    力則有明顯障礙；神經學檢查方面，原告則有小腦功能失衡，鼻、手、左側有障
    礙，四肢肌腱反射測驗均正常，但表達性語言較貧乏，對文字無法辨識；心理測
    驗評估，顯示乙○○整體動作發展約二至六個月、精細動作約三歲、語言約三歲
    、身體處理約為二二個月，數學概念只剩一加一等於二，無法正確組織具體的且
    語彙貧乏，命名能力亦缺損，認知概念及處理常出現脫漏現象，已達中度至重度
    之障礙，是認其心智程度約在三至六歲間，為重度心智遲緩。而在職能評估方面
    ，乙○○雖肢體平衡，粗動作發展、本體感及空間概念均退化，手功能測驗亦下
    降；綜合上開報告及病史，認其精神狀態已達精神醫學上重度心智障礙與三至六
    歲無行為能力之兒童相當，實無法處理自己事務等情，有該院八十九年禁字第九
    號裁定影本一份在卷可稽，原告之精神狀態既已達精神醫學上重度心智障礙與三
    至六歲無行為能力之兒童相當，無法處理自己事務，顯然因中樞神經系統機能極
    度殘害，終身不能從事任何工作，至是否符合為「維持生命必要之日常生活活動
    ，全須他人扶助者。」之情形，因原告其整體動作僅約約二至六個月大、精細動
    作約三歲、語言約三歲、身體處理約為二二個月，依常情判斷，其日常生活活動
    ，食物攝取、大小便始末、穿脫衣服、起居、步行、入浴等，確經常需要他人加
    以扶助。雖被告辯稱：本件團體意外保險條款第七條及殘廢程度與保險金給付表
    所列第一級第七項所約定，應指相當於植物人之情形云云，然依註釋所載「為維
    持生命必要之日常生活活動，全需他人扶助者，係指食物攝取、大小便始末、穿
    脫衣服、起居、步行、入浴等，皆不能自己為之，『經常需要他人加以扶助之狀
    態』，按其文意非指應達植物人標準，否則文字表示則應指維持生命機能須全靠
    機械，或全需由他人加以維持，非僅使用「經常需要他人加以扶助之狀態」，是
    被告上開抗辯實無足採。
三、原告所受之傷害實已已符合人壽保險及意外傷害保險之全額賠償條件，原告依保
    險契約請求被告依定期人壽保險契約給付五十萬元、團體意外傷害保險二百萬元
    ，合計二百五十萬元，為有理由。又遲延之債務，以支付金錢為標的者，債權人
    得請求依法定利率計算之遲延利息，民法第二百三十三條第一項定有明文。是本
    件原告請求自起訴狀繕本送達翌日即八十八年八月二十八日起至清償日止，按週
    年利率百分之五計算之利息，亦有理由，應予准許。
四、兩造陳明願供擔保請為宣告假執行或免為假執行，經核均與規定相符，爰分別酌
    定相當之擔保金額予以宣告。
五、兩造其餘主張及所提證據與本院上開論斷無涉或無違，不予贅述。
六、據上論結，本件原告之訴為有理由，依民事訴訟法第七十八條、第三百九十條第
    二項、第三百九十二條，判決如主文。
中      華      民      國    八十九    年      十二    月     三十     日
                                        臺灣士林地方法院民事第二庭
~B法      官  陳麗芬
右為正本係照原本作成。
如對本判決上訴須於判決送達後廿日內向本院提出上訴狀。
中      華      民      國     九十     年       一     月       四     日
~B法院書記官  黃建新


司法院資訊處製作；財團法人民間司法改革基金會備份。
